【裁判字號】    95,上更(一),259
【裁判日期】    950726
【裁判案由】    偽造文書等
【裁判全文】
臺灣高等法院臺南分院刑事判決     95年度上更(一)字第259號
上  訴  人
即  被  告  丁○○○
選任辯護人  郭家祺律師
上列上訴人因被告詐欺取財案件，不服臺灣臺南地方法院91年度
訴字第901號中華民國92年4月7日第一審判決（起訴案號：臺灣
臺南地方法院檢察署91年度營偵字第601號），提起上訴，判決
後，經最高法院第一次發回更審，本院判決如下：
    主  文
原判決撤銷。
丁○○○行使偽造私文書，足以生損害於他人，處有期徒刑陸月
，如易科罰金，以參佰元折算壹日。
    事  實
一、丁○○○與沈荔紅（另經臺灣臺南地方法院檢察署檢察官為
    不起訴處分）為妯娌關係。丁○○○原在台南縣鹽水鎮○○
    街八號住處經營如附表二所示互助會；沈荔紅在該處經營附
    表一所示互助會，各自召集乙○○、丙○○、甲○○、戊○○等會員加入。嗣因參加互助會之會員不足，沈荔紅無法順
    利召集如附表一所示之互助會，丁○○○遂承受該互助會，
    繼續招募會員並自任會首，發給如附表一、二所示互助會會
    員僅有代號卻無會員姓名之會簿，該互助會並均採內標制。
    丁○○○竟意圖為自己不法之所有，並基於概括之犯意，未
    經戊○○及乙○○同意，擅自以戊○○之別名「秋子」之名
    義加入附表二編號九、編號十一之互助會，使各該次互助會
    之其他會員誤以為戊○○參加各該互助會，而陷於錯誤，分
    別交付首會會款與丁○○○，丁○○○並因而詐得首會之互
    助會款分別為二十二萬元（附表二編號九互助會，連同會首
    十二人，每會二萬元，首會會員計十一人，繳納二萬元，計
    二十二萬元）、十六萬五千元（附表二編號十一互助會，連
    同會首十二人，每會一萬五千元，首會會員計十一人，繳納
    一萬五千元，計十六萬五千元）。丁○○○又承上開概括之
    犯意，並基於行使偽造準私文書之犯意，於八十四年十二月
    三十日，在台南縣鹽水鎮○○街八號住處，冒用乙○○名義
    ，在一空白紙上偽造如附表一編號一所示乙○○之署押，並
    填載不詳之利息，而偽造成內容係依民間互助會之習慣，足
    以表示出標人及其競標之利息等用意之証明之準私文書即標
    單一紙後，提出該偽造之標單參與該次互助會競標，而行使
    偽造之準私文書，以冒標乙○○之會款，致活會會員戊○○
    誤以為乙○○得標，因而繳納九千元之活會會款。另乙○○
    亦誤以為仍係活會，而繳納該次之活會會款八千元與丁○○○，足生損害於乙○○、戊○○之權益（上開互助會起迄期
    間、會員人數、每會金額及偽造署押等，均詳如附表一編號
    一所載），丁○○○並因此詐得該次活會會款一萬七千元（
    每會一萬元，採內標制，扣除利息後，乙○○、戊○○分別
    繳納八千元、九千元之活會會款，合計一萬七千元）。嗣於
    八十六年一月三日，丁○○○因互助會無法繼續運作而離去
    其住處，為甲○○等會員發現後乃群起前往索討會款，甲○○、乙○○、戊○○等人始知受騙。
二、案經甲○○、戊○○訴由臺灣臺南地方法院檢察署檢察官偵
    查起訴。
    理  由
甲、証據能力部分：
    按中華民國九十二年一月十四日修正通過之刑事訴訟法施行
    前，已依法定程序進行之訴訟程序，其效力不受影響，刑事
    訴訟法施行法第七條之三但書定有明文。查被害人乙○○、
    丙○○、甲○○、戊○○於檢察事務官或檢察官偵查中，均
    係以告訴人之身分應訊，顯均係刑事訴訟法施行前，依原有
    效之正當程序所為之指証，揆之上開規定，被害人乙○○、
    丙○○、甲○○、戊○○於檢察事務官或檢察官偵查中之指
    証，自有証據能力
乙、實體方面：
一、訊據上訴人即被告丁○○○固坦承上揭在台南縣鹽水鎮○○
    街八號住處經營如附表二所示互助會，並接手承受其妯娌沈
    荔紅召集如附表一所示互助會及自任會首等事實，但矢口否
    認有何上揭詐欺及偽造文書等犯行，辯稱：其並未冒用戊○○名義參加附表二編號九、十一之互助會，亦無冒標乙○○
    之會款云云。
二、經查：
  (一)經查被告丁○○○於附表二所示之時間，在台南縣鹽水鎮○○街八號住處經營如附表二所示互助會，並接手承受其妯娌
    沈荔紅召集如附表一所示互助會並自任會首；告訴人戊○○
    、乙○○、甲○○等人分別有參加附表一、二所示之互助會
    等事實，業據被告供明在卷；再告訴人戊○○、乙○○參加
    附表一編號一互助會，其中乙○○參加二會、戊○○一會，
    告訴人乙○○另參加附表一編號二之互助會，告訴人沈成益
    參加附表二編號五、編號九至十二之互助會，另告訴人戊○○又參加附表一編號三、附表二編號十三、十四之互助會等
    事實，又據告訴人戊○○、乙○○、沈成益等人於偵查中指
    訴在卷（均見發查卷告訴人戊○○、乙○○、甲○○訊問筆
    錄）；另告訴人乙○○於檢察官偵查時，證稱「其有加入附
    表二編號三）互助會（見發查卷九十一年四月十九日訊問筆
    錄）；告訴人甲○○於偵查中亦証述「乙○○有參與該互助
    會，但尚未標會（見同上卷九十年十一月二十二日訊問筆錄
    ）；又告訴人戊○○於偵查時先後陳稱「伊有加入如附表一
    編號二所示之互助會」等情；並有告訴人乙○○提出之互助
    會簿十一本、戊○○提出之互助會簿七本、甲○○提出之互
    助會簿六本在卷足憑；足認被告此部分之自白核與事實相符
    ，而可信採。
  (二)再查，被告於經營附表一、二所示之互助會後，於八十六年
    一月三日即離開其住處而倒會，並不知去向之事實，又據告
    訴人甲○○、戊○○於偵查中指訴在卷；而被告於偵查及本
    院審理時，亦不否認於八十六年一月三日有離開其住處，所
    經營之互助會因而停會之情。被告雖辯稱「其係於八十六年
    一月三日出外遊玩，會員誤認倒會，因而停會」云云。然被
    告既經營附表一、附表二之互助會，規模非小，若無經營不
    善，僅係單純出外旅遊，衡情豈有讓會員誤認倒會之理，被
    告所辯顯悖於常理而難信採，從而告訴人甲○○、戊○○等
    人此部分指訴，核與事實相符，而可信採，被告自八十六年
    一月三日起，即因經營不善而倒會，可堪認定。
  (三)又查，告訴人戊○○、乙○○參加附表一編號一之互助會，
    除乙○○曾於八十五年十月三十日標取其中一會外，告訴人
    戊○○、乙○○迄至八十六年一月三日被告倒會時，彼等均
    為活會，又據告訴人戊○○、乙○○指証在卷（見發查卷九
    十年十一月二十二日戊○○筆錄、九十一年四月十九日乙○○筆錄），且告訴人戊○○於原審亦以証人身分証述「其所
    參加之互助會係活會，會款繳至八十六年一月三日被告倒會
    前」等語（見原審卷第十九頁）；即被告於本院前審亦稱「
    （附表一編號一互助會）剩下二活會，由戊○○、乙○○抽
    籤」等語（見本院上訴卷第四一頁），顯見附表一編號一之
    互助會，迄至八十六年一月三日被告倒會時尚未完會，而最
    後二會之活會會員為告訴人乙○○及戊○○二人。再依被告
    於本院前審供述「剩下二活會，由戊○○、乙○○抽籤，由
    乙○○抽中」、「戊○○沒有來標會，是乙○○標到的」等
    語（見本院上訴卷第四一頁、第六四頁），則依被告之供述
    ，附表一編號一於八十五年十二月三十日開標時（即最後第
    二會），係以乙○○名義得標（其於八十六年一月三日即離
    開而倒會，故附表一編號一之互助會於八十五年十二月三十
    日應有開標，嗣被告倒會後，該互助會應僅剩尾會一會）。
    惟告訴人乙○○於偵查中則指稱「其參加該互助會二會，曾
    於八十五年十月三十日標取其中一會，尚有一活會」等語，
    已如上述，且告訴人乙○○於偵查中亦指稱「其未同意被告
    代標或同意被告借標」等語（見發查卷九十一年四月十九日
    乙○○筆錄），則被告辯稱「乙○○本人有標取該會」云云
    ，已難信採。再者，被告雖辯稱「乙○○有標取該會（應係
    指最後第二會）」，但就告訴人乙○○如何標取該會，於原
    審供述「乙○○請其代標」云云（見原審卷第二十頁），然
    於本院前審則先供稱「剩下二活會，由戊○○與乙○○抽籤
    ，乙○○抽中」、「乙○○一萬元的標到後，將錢借給我用
    」云云（見本院上訴卷第四一頁、第四二頁）；嗣又辯稱「
    戊○○沒有來標會，是乙○○標到的」云云（見本院上訴卷
    第六四頁），則若果真乙○○有標取最後第二會，被告既係
    會首，就此項事實理應知之甚詳，且記憶深刻，衡情豈有就
    告訴人乙○○如何標得該最後第二會一節，前後供述不符，
    況告訴人乙○○亦稱「未同意被告代標或借標」等語，已如
    上述，足認告訴人乙○○並未親自或委請被告標取該互助會
    最後第二會，亦無將該會借與被告之情，且其與告訴人戊○○均無同意以抽籤之方式決定最後第二會由何人標得，被告
    此部分所辯，自無可採。又告訴人乙○○本人既未標得該互
    助會最後第二會，並於被告八十六年一月三日停會時，彼等
    均稱係「活會」；然被告一再辯稱「乙○○已標取該會」云
    云，則本件應審酌者，厥為該互助會最後第二會，究係乙○○標得，抑或是被告以乙○○名義冒標？稽之被告於偵查中
    供認「每次開均要寫標單，標單上要寫金額及姓名，由利息
    最高者得標」、「八十四年五月三十日至八十六年一月三十
    日的會乙○○跟二會，也是八十六年一月開始未標，因有的
    會員未來標會，所以我就先寫下他們的名字將會標下來再借
    給其他會員」等語（同發查卷九十一年一月十日訊問筆錄）
    ，被告於九十一年五月七日偵查中又供稱【「為何乙○○、
    丙○○、戊○○三人都還是活會（指附表一編號一所示互助
    會）」「因為我有標走他們的會」】。【問：「妳冒標他們
    的會用於何處？」時，答：「貼補在其他互助會上」】等語
    ，及告訴人戊○○、乙○○等人上開指証，足認八十五年十
    二月三十日附表一編號一互助會最後第二會開標時，雖有會
    員乙○○標得該互助會，但係被告冒用告訴人乙○○名義，
    偽造乙○○之署押，填寫標單而冒標乙○○會款，被告所辯
    未冒標云云，自無可採。此外，被告冒用乙○○之名義，於
    八十五年十二月三十日附表一編號一互助會開標時，偽造乙○○之署押，而偽造標單，並持以行使冒標乙○○之會款，
    顯足以生損害於活會會員戊○○，及被冒標之乙○○權益。
  (四)至於被告於八十五年十二月三十日，以告訴人乙○○名義冒
    標附表一編號一之互助會，被告所詐得之金額究為如何一節
    ，經核告訴人戊○○提出之該互助會會簿，其上載明「第二
    十次、十二月三十日、收9000」，並經被告在該會簿上簽收
    ，另告訴人乙○○提出之會簿，則記載「第二十次、十二月
    三十日、收8000」，並經被告在該會簿上簽收，足認被告當
    日冒標乙○○之會款後，因該互助會採內標制，且每會會款
    為一萬元，從而活會會員戊○○於扣除利息後，交與被告之
    金額為九千元，另乙○○則交付九千元，二人合計交付一萬
    七千元與被告，從而被告此次冒標詐得之金額應係一萬七千
    元，可堪認定。
  (五)末查，告訴人戊○○並未加入附表二編號九、編號十一所示
    之互助會之事實，又據告訴人戊○○於偵查中供述「其並無
    參加上開互助會」等語明確（見發查卷九十年十一月二十二
    日、九十一年一月十日、九十一年三月十九日訊問筆錄）；
    ，雖被告辯稱「告訴人戊○○原本有要參加，後來又說不要
    」云云。惟告訴人戊○○偵查中則指稱「其綽號秋子，其未
    參加八十五年十月二十五日起會，至八十六年九月二十五日
    每會二萬元的會（即附表二編號九所示之互助會），其根本
    不知有此會」等語（見同上卷九十年十一月二十二日、九十
    一年一月十日訊問筆錄）；且告訴人甲○○亦指稱「戊○○
    綽號秋子，她並未跟八十五年十月二十五日（即附表二編號
    九）的互助會，但會單上卻有她的名字」、「戊○○未跟八
    十五年九月二十五日（即附表二編號十一）的互助會，但我
    會簿上也有她的名字」等語（均見同上卷九十年十一月二十
    二日、九十一年三月十九日訊問筆錄），足認被告辯稱戊○○曾經參加該互助會嗣後再退出云云，已難信採。再者，參
    加互助會之會員究為何人，此涉及會員債信及會首將來償債
    之能力，自為其他會員加入互助會時，評估風險重要之事項
    ，而告訴人戊○○既未參加此會，被告自無擅自加入之理，
    且若其他會員知悉被告擅自以告訴人戊○○名義參加附表二
    編號九、十一之互助會，各該互助會員或因此而懷疑被告即
    會首之債信能力，而拒絕加入，從而被告隱瞞此項事實，擅
    自以告訴人戊○○名義加入該互助會，顯有對於其他會員施
    以詐術之為自己不法所有之詐欺意圖，而各該參加之互助會
    會員並因此而陷於錯誤，交付各該互助會首會（即第一次）
    之會款與被告，被告並因此而詐得各該互助會第一會之會款
    。至於被告此部分詐欺所得之金額部分，查附表二編號九之
    互助會，會員連同會首合計十二人，每會二萬元，另附表二
    編號十一之互助會，會員連同會首合計十二人，每會一萬五
    千元，雖採內標制，但第一會各該會員應繳納之會款，因均
    為會首所得，均無扣除利息之情事，從而附表二編號九、十
    一之互助會，扣除會首，其餘會員合計十一人，以每會二萬
    元、一萬五千元計算，該二互助會首會即第一會會員繳納之
    會款合計分別為二十二萬元（二萬元乘以十一人）、十六萬
    五千元（一萬五千元乘以十一人），即為被告此部分詐欺所
    得。
  (六)綜上所述，被告上開所辯，均係事後卸責之詞，均不足採信
    ，本件事証明確，被告犯行堪以認定。
三、查被告行為後刑法第四十一條、第五十五條、第五十六條等
    條文已分別修正施行，其中：(一)第四十一條「犯最重本刑為
    三年以下有期徒刑以下之刑之罪，而受六月以下有期徒刑或
    拘役之宣告，因身體、教育、職業、家庭之關係，執行顯有
    困難者，得以一元以上三元以下折算一日（業依罰金罰鍰提
    高標準條例第二條之規定提高為一百倍），易科罰金」之規
    定，已於九十年一月十日修正為第四十一條第一項「犯最重
    本刑為五年以下有期徒刑以下之刑之罪，而受六個月以下有
    期徒刑或拘役之宣告，因身體、教育、職業、家庭之關係或
    其他正當事由，執行顯有困難者，得以一元以上三元以下折
    算一日（業依罰金罰鍰提高標準條例第二條之規定提高為一
    百倍），易科罰金。但確因不執行所宣告之刑，難收矯正之
    效，或難以維持法秩序者，不在此限」，及第二項「併合處
    罰之數罪，均有前項情形，其應執行之刑逾六月者，亦同」
    ，並自九十年一月十二日起施行，繼又於九十四年二月二日
    修正公布為第四十一條第一項「犯最重本刑為五年以下有期
    徒刑以下之刑之罪，而受六個月以下有期徒刑或拘役之宣告
    者，得以新臺幣一千元、二千元或三千元折算一日，易科罰
    金。但確因不執行所宣告之刑，難收矯正之效，或難以維持
    法秩序者，不在此限」，及第二項「前項規定於數罪併罰，
    其應執行之刑未逾六月者，亦適用之」，並自九十五年七月
    一日起施行；另罰金罰鍰提高標準條例第二條亦配合修正，
    將原先之「依刑法第四十一條易科罰金或第四十二條第二項
    易服勞役者，均就其原定數額提高為一百倍折算一日；法律
    所定罰金數額未依本條例提高倍數，或其處罰法條無罰金刑
    之規定者，亦同」之規定，予以修正刪除；並自九十五年七
    月一日起施行；此外，刑法施行法亦於九十五年六月十四日
    增訂第一之一條「中華民國九十四年一月七日刑法修正施行
    後，刑法分則編所定罰金之貨幣單位為新臺幣」、「九十四
    年一月七日刑法修正時，刑法分則編未修正之條文定有罰金
    者，自九十四年一月七日刑法修正施行後，就其所定數額提
    高為三十倍。但七十二年六月二十六日至九十四年一月七日
    新增或修正之條文，就其所定數額提高為三倍」；並自九十
    五年七月一日起施行。(二)第五十五條則於九十四年二月二日
    修正公布，由原先之「一行為而觸犯數罪名，或犯一罪而其
    方法或結果之行為犯他罪名者，從一重處斷」之規定，修正
    為「一行為而觸犯數罪名者，從一重處斷。但不得科以較輕
    罪名所定最輕本刑以下之刑」，修正後該條已刪除有關牽連
    犯之規定，並自九十五年七月一日起施行。(三)第五十六條連
    續犯之規定，於九十四年二月二日修正後即已刪除，並自九
    十五年七月一日起施行。依上開規定，易科罰金部分，依被
    告行為時法即九十年一月十日修正公布前之刑法第四十一條
    之規定，被告所處如主文所示之刑，依法不得諭知易科罰金
    ，而依中間法即九十年一月十日修正公布之刑法第四十一條
    第一項規定，則得諭知易科罰金，且易科罰金之最高折算標
    準係以銀元三百元即新台幣九百元折算一日，而依裁判時法
    即九十五年七月一日施行之新法第四十一條第一項之規定，
    其所處如主文所示之刑，雖得諭知易科罰金，惟易科罰金之
    折算標準則係以新台幣三千元、或二千元、或一千元折算一
    日，至於牽連犯、連續犯之規定，如依九十五年七月一日新
    法施行前之刑法第五十五條、第五十六條之規定，僅從一罪
    處斷，或論以一罪即可，如依九十五年七月一日新法施行後
    刑法之規定，則因牽連犯、連續犯之規定業已刪除，其所犯
    各罪，均應分論併罰，則綜合上情比較行為時法、中間法及
    裁判時法等新舊法結果，自以中間法即九十年一月十日修正
    公布之刑法第四十一條，及九十五年七月一日施行前之刑法
    第五十五條、第五十六條暨罰金罰鍰提高標準條例第二條之
    規定有利於行為人，依九十五年七月一日新施行之刑法第二
    條第一項後段之規定，自應適用中間法即九十年一月十日修
    正公布之刑法第四十一條，及九十五年七月一日施行前之刑
    法第五十五條、第五十六條暨罰金罰鍰提高標準條例第二條
    之規定。又本件既應分別適用九十五年七月一日施行前刑法
    之規定，基於新舊法不得割裂適用之原則，本件亦有罰金罰
    鍰提高標準條例第一條規定之適用，而無新增訂刑法施行法
    第一之一條之規定之適用，合先敘明。
四、被告冒用乙○○名義，在一空白紙上填寫乙○○姓名及利息
    以標取會款，則該會單依民間互助會之習慣，足以表示係該
    被冒用之活會會員即乙○○以該金額向其他會員表明願以該
    標單上所書之利息金額標取會款之用意，因此該標單依刑法
    第二百二十條第一項之規定以文書論，自應屬準私文書（最
    高法院八十七年度台非字第一二號裁判意旨可資參照）。查
    被告冒用乙○○名義，而偽造乙○○署押簽寫該標單，並提
    出行使而參與競標附表一編號一之互助會款；另被告擅自以
    戊○○別名秋子名義，參加附表二編號九、十一之互助會，
    致其他會員陷於錯誤而交付首會會款與被告，核被告所為，
    係犯刑法第二百十六條、第二百十條、第二百二十條第一項
    之行使偽造準私文書罪及第三百三十九條第一項之詐欺取財
    罪。被告偽造乙○○署押之行為為偽造準私文書之標單之部
    分行為，其偽造準私文書之低度行為為行使偽造準私文書之
    高度行為所吸收，均不另論罪。被告先後以戊○○名義參與
    附表二編九、十之互助會，致其他會員陷於錯誤而交付首會
    會款與被告，及冒標乙○○附表一編號一之互助會款，致活
    會會員戊○○及被冒標之乙○○交付活會款與被告，係各一
    以詐欺之行為，同時向多數會員（附表二編號九、十一部分
    ），或活會之戊○○、乙○○（即冒標乙○○會款部分）詐
    欺會款，係以一行為觸犯數個相同之詐欺罪名，依修正前刑
    法第五十五條之規定為同種想像競合犯，應分別從一詐欺取
    財罪處斷。被告先後多次詐欺取財犯行，時間緊接，犯罪構
    成要件相同，顯均係基於概括犯意為之，為連續犯，依修正
    前刑法第五十六條規定，以一詐欺取財罪論，並加重其刑。
    又被告所犯行使偽造準私文書與詐欺取財罪二罪間，有方法
    結果之牽連關係為牽連犯，應依修正前刑法第五十五條之規
    定論以較重之行使偽造準私文書罪處斷。檢察官就被告擅自
    以戊○○名義參加附表二編號十一之互助會部分，雖未提起
    公訴。但被告所犯此部分，與已提起公訴之部分，有連續犯
    或牽連犯之裁判上一罪關係，本院自得併予審理。
五、原審以被告罪證明確，而予以論罪科刑，固非無見，惟查：
    (一)原審認被告偽造如附表一編號一所示乙○○、戊○○、丙○○三人名義標會，及冒標附表一編號二、三所示戊○○、
    乙○○之會款。但查，被告除冒標乙○○附表一編號一之互
    助會外，並無冒標附表一編號二、三之互助會（此部分尚無
    証據足資佐証，檢察官亦未提起公訴），而丙○○係參加同
    一時間二萬元之互助會，與戊○○、乙○○所參加之互助會
    並不相同（詳後述），且戊○○就附表一編號一之互助會，
    仍為活會，已如上述，原審認被告有冒標戊○○、丙○○之
    會款，其認定事實，即有不當。(二)被告擅自以戊○○之名義
    ，參加附表二編號九、十一之互助會，即如上述，原審認被
    告以戊○○之名義所參加之互助會，係附表一編號二之互助
    會，亦有未當。(三)被告行為後，刑法第四十一條、第五十五
    條及第五十六條已分別修正施行，原審未及比較適用，亦有
    未洽。新舊法被告上訴否認犯罪，並以上開情詞指摘原判決
    不當，雖無理由，然原判決既有上開可議之處，自屬無可維
    持，應由本院將原判決撤銷改判。爰審酌被告未經他人同意
    即冒名標會詐取財物，破壞人與人間之信賴關係，對其他會
    員所生之危害，影響社會經濟及交易安全之程度，所詐得財
    物之數額等犯罪之動機、目的、手段、所生損害、及犯罪後
    ，仍矯言掩飾犯行不知悔改，難認犯後態度良好等一切情狀
    ，量處如主文第二項所示之刑，並諭知易科罰金之折算標準
    ，以資懲儆。至被告以乙○○名義偽造之標單，於開標後即
    已丟棄，並未保存，應已滅失，至其上之署押，亦因之而消
    滅，均無併予宣告沒收之必要，附此敘明。
丙、不另為無罪部分：
一、公訴意旨另以：被告丁○○○意圖為自己不法之所有，於附
    表一編號一之互助會每月五日開標之某三次中，除冒標乙○○之會款外，並連續偽造丙○○、戊○○之署押於標單上，
    並註記不詳之得標利息使成一得標之準私文書，再向其他欲
    標會之會員佯稱丙○○、戊○○二人得標而為行使，並以此
    向其他會員詐取該期得標之會款，足生損害於戊○○、丙○○。丁○○○又偽造戊○○別名「秋子」名義，向其他會員
    佯稱戊○○亦參加附表二編號九之互助會，而偽造秋子之署
    名在會員簿上，使其他會員誤以為戊○○亦參加該互助會，
    足生損害予戊○○；因認被告另涉犯刑法第二百十六條、第
    二百二十條、第二百十條之行使偽造準私文書罪嫌，及同法
    第三百三十九條第一項之詐欺取財罪嫌。
二、按犯罪事實應依證據認定之，無證據不得認定犯罪事實；又
    不能證明被告犯罪或其行為不罰者應諭知無罪之判決。刑事
    訴訟法第一百五十四條第二項、第三百零一條第一項分別定
    有明文。次按刑事訴訟法第一百六十一條已於九十一年二月
    八日修正公布，修正後同條第一項規定：檢察官就被告犯罪
    事實，應負舉證責任，並指出證明之方法。因此，檢察官對
    於起訴之犯罪事實，應負提出證據及說服之實質舉證責任。
    倘其所提出之證據，不足為被告有罪之積極證明，或其闡明
    之證明方法，無從說服法官以形成被告有罪之心證，基於無
    罪推定之原則，自應為被告無罪判決之諭知（最高法院九十
    二年度台上字第一二八號判例意旨可資參照）。另告訴人之
    告訴，本以使被告受刑事訴追為目的，故其陳述是否與事實
    相符，自應調查其他証據，以資審認，苟其所為攻擊之詞，
    尚有瑕疵，則在此瑕疵未予究明以前，即不能遽採為斷罪之
    基礎（最高法院五十二年度台上字第一三００號、六十一年
    度台上字第三０九九號判例要旨參照）。
三、本件公訴意旨認被告涉犯上開犯行，無非係以被告坦承曾
    冒標丙○○、戊○○之互助會，及偽造戊○○別名「秋子」
    在互助會簿。丙○○、戊○○均陳稱：彼等向被告所跟之
    附表一編號一互助會，於被告倒會發現還有三位活會會員，
    才知已為被告所冒標。戊○○亦稱未參加附表編號九之互
    助會，但欲遭被告偽造其別名「秋子」名義在互助會簿上等
    語。
四、訊據被告堅詞否認有此部分之犯行，辯稱「其並未冒標戊○○、乙○○之互助會」等語。
五、經查：
  (一)被告於偵查中雖坦承有標走被害人戊○○、丙○○附表一編
    號一互助會之會款等情（見發查卷九十一年一月十日訊問筆
    錄、營偵字卷九十一年五月七日訊問筆錄）。然被告隨後於
    原審迄本院均否認有冒標被害人丙○○、戊○○之會款。則
    被告於偵查中就上開事實之自白，其真實性如何，即須調查
    其他証據以資証明，尚難以被告偵查中之自白，即據為被告
    有罪之認定。
  (二)被害人丙○○於偵查中雖稱其有參加八十四年五月三十日之
    互助會，及事後發現被冒標之情（見營偵字九十一年五月七
    日訊問筆錄）；但被害人丙○○於偵查中亦陳稱「其參加之
    該互助會每會會款係二萬元，尚是活會」等語（見發查卷九
    十一年四月十日訊問筆錄），則証人丙○○所稱之該八十五
    年五月三十日互助會，與附表一編號一被害人戊○○等人所
    參加之互助會是否為同一會，即非無疑。況被害人丙○○於
    偵查中亦指稱「其參加之該會，會簿並無會員名字，亦不知
    道何人參加此會，同時期被告是否有名集每會一萬元之互助
    會（即附表一編號一之互助會），其亦不知道」等情（見發
    查卷九十一年四月十日訊問筆錄）；則依被害人丙○○偵查
    中所指，其所參加之互助會是否即係附表一編號一之互助會
    ，並為被告冒標，亦有可議之處。再被告於本院審理時，亦
    辯稱「丙○○所參加之互助會係另一會，每月會款二萬元，
    與附表一編號一之互助會不同」等語，並提出丙○○參加之
    互助會之會單為証（見本院更一審卷第四十一頁）。而被害
    人丙○○於本院審理時到庭証述「其所參加之互助會係每會
    二萬元，被告所提出之該會單其有看過，其知道該會單上之
    會員即馬沙、崑珠之人，其是尾會，所參加之該互助會應該
    只剩下其是活會，並無冒標」等語（見本院更一審卷第五八
    頁至第六四頁），再經本院核之被告所提出之該每會二萬元
    之會單，其上之會員並無「戊○○或秋子」之人，足認証人
    丙○○於本院之証詞可採，其於偵查中所稱「事後發現被冒
    標」等語，核與本院調查所得之証據不符，尚難信採。從而
    被告所辯「被害人丙○○係參加另一會，該會係二萬元，並
    無向丙○○詐收會款」等語，即非無據，自難以被害人丙○○偵查中指稱「事後發現被冒標」等語，即據為被告不利之
    認定。
  (三)再查，附表一編號一之互助會，迄至被告八十六年一月三日
    倒會，尚有一會未開標，而所剩之活會會員係被害人戊○○
    、乙○○二人，被告並有冒標被害人乙○○之會款，均如上
    述；而被害人丙○○所參加之互助會既非附表一編號一所示
    之互助會，又係活會，足認被告並無冒標被害人丙○○及戊○○之會款甚明，公訴意旨所指被害人丙○○係參加附表一
    編號一所示之互助會，被告並有冒標戊○○、丙○○之會款
    等情，即難信採。
  (四)末按刑法第二百十條之偽造私文書罪，以無製作權人而捏造
    他人名義製作該文書，或製作名義人未得他人之同意而擅自
    以他人名義製作他人不實文書之行為，為其特別構成要件。
    查，會簿為會首製作，交與各會員作為憑証之物，會首就會
    簿之製作自為有權製作。而被害人戊○○並未參加附表一編
    號九之互助會，係被告冒用戊○○名義參加，雖如上述。然
    該會簿既係被告有權製作，縱令有不實，亦難認被告有何該
    當刑法第二百十條之偽造私文書罪。
六、綜上所述，被告並未冒標戊○○附表一編號一之互助會；而
    被害人丙○○所參加之互助會並非附表一編號一之互助會，
    亦無冒標被害人丙○○之會款，均如上述；另被告擅自以張
    翠琴別名秋子名義參加附表二編號九之互助會，並製作會簿
    交與其他會員，但該會簿係被告有權製作，並未該當刑法第
    二百十條之偽造私文書罪；此外，又查無其他積極証據足証
    被告有公訴人所指之此部分犯行，本院依檢察官提出之之證
    據，尚不足為被告此部分有罪之積極證明，亦無從說服本院
    以形成被告此部分有罪之心證，基於無罪推定之原則，應認
    不能証明被告犯罪。惟公訴人認被告此部分犯行，與上開有
    罪部分有連續犯或牽連犯之裁判上一罪關係，爰不另為無罪
    判決之諭知。
據上論斷，應依刑事訴訟法第369條第1項前段、第364條、第299
條第1項前段、95年7月1日施行前刑法第55條、第216條、第220
條第1項、第210條、第339條第1項、95年7月1日施行之刑法第2
條第1項後段、90年1月12日之刑法第41條第1項、修正前罰金罰
鍰提高標準條例第1條前段、第2條，判決如主文。
本案經檢察官張太龍到庭執行職務。
中    華    民    國    95    年    7     月    26    日
                  刑事第四庭    審判長法  官  吳志誠
                                      法  官  蔡美美
                                      法  官  陳珍如
以上正本證明與原本無異。
如不服本判決，應於收受本判決後十日內向本院提出上訴書狀。
其未敘述上訴理由者並得於提起上訴後十日內向本院補提理由書
狀（均須按他造當事人之人數附繕本）「切勿逕送上級法院」。
                                      書記官  岑  玢
中    華    民    國    95    年    7     月    26    日
附錄：本案論罪科刑法條全文
刑法第二百十六條
 (行使偽造變造或登載不實之文書罪)
行使第二百十條至第二百十五條之文書者，依偽造、變造文書或
登載不實事項或使登載不實事項之規定處斷。
刑法第二百二十條
在紙上或物品上之文字、符號、圖畫、照像，依習慣或特約，足
以為表示其用意之證明者，關於本章及本章以外各罪，以文書論
。
錄音、錄影或電磁紀錄，藉機器或電腦之處理所顯示之聲音、影
像或符號，足以為表示其用意之證明者，亦同。
稱電磁紀錄，指以電子、磁性或其他無法以人之知覺直接認識之
方式所製成之紀錄，而供電腦處理之用者。
刑法第二百一十條
 (偽造變造私文書罪)
偽造、變造私文書，足以生損害於公眾或他人者，處五年以下有
期徒刑。
刑法第三百三十九條第一項 (普通詐欺罪)意圖為自己或第三人
不法之所有，以詐術使人將本人或第三人之物交付者，處五年以
下有期徒刑、拘役或科或併科一千元以下罰金。
附表一：
┌──┬────┬──┬──┬──────┬──────────┐
│編號│會起迄日│會數│金額│活會會員    │  附        註      │
├──┼────┼──┼──┼──────┼──────────┤
│ 一 │5.  │  │一萬│乙○○二會  │乙○○已標取一會，另│
│    │～1.│    │    │戊○○一會  │一會為被告冒用乙○○│
│    │        │    │    │            │名義冒標會款。      │
├──┼────┼──┼──┼──────┼──────────┤
│ 二 │10.  │  │一萬│戊○○、周美│                    │
│    │～9.│    │五千│華          │                    │
│    │        │    │元  │            │                    │
├──┼────┼──┼──┼──────┼──────────┤
│ 三 │11.５  │  │二萬│戊○○      │                    │
│    │～10.５│    │元  │            │                    │
│    │        │    │    │            │                    │
└──┴────┴──┴──┴──────┴──────────┘
附表二：
┌──┬────┬──┬──┬──────────┐
│編號│會起迄日│會數│金額│附       註         │
├──┼────┼──┼──┼──────────┤
│ 一 │4.５  │  │一萬│                    │
│    │～3.５│    │五千│                    │
│    │        │    │元  │                    │
├──┼────┼──┼──┼──────────┤
│ 二 │4.１０  │  │二萬│                    │
│    │～3.１０│    │元  │                    │
├──┼────┼──┼──┼──────────┤
│ 三 │4.  │  │二萬│會員乙○○          │
│    │～3.│    │元  │                    │
│    │        │    │    │                    │
├──┼────┼──┼──┼──────────┤
│ 四 │5.  │  │一萬│                    │
│    │～4.│    │五千│                    │
│    │        │    │元  │                    │
├──┼────┼──┼──┼──────────┤
│ 五 │6.１０  │  │一萬│                    │
│    │～5.１０│    │二千│                    │
│    │        │    │元  │                    │
├──┼────┼──┼──┼──────────┤
│ 六 │6.  │  │一萬│                    │
│    │～5.│    │五千│                    │
│    │        │    │元  │                    │
├──┼────┼──┼──┼──────────┤
│ 七 │7.  │  │二萬│                    │
│    │～6.│    │元  │                    │
│    │        │    │    │                    │
├──┼────┼──┼──┼──────────┤
│ 八 │7.  │  │一萬│                    │
│    │～6.│    │五千│                    │
│    │        │    │元  │                    │
├──┼────┼──┼──┼──────────┤
│ 九 │10.  │  │二萬│被告未經戊○○同意，│
│    │～9.│    │元  │擅自將別名「秋子」之│
│    │        │    │    │陳翠霞填入本次會員會│
│    │        │    │    │單，而參加互助會。  │
├──┼────┼──┼──┼──────────┤
│ 十 │8.  │  │一萬│                    │
│    │～7.│    │五千│                    │
│    │        │    │元  │                    │
├──┼────┼──┼──┼──────────┤
│十一│9.  │  │一萬│被告未經戊○○同意，│
│    │～8.│    │五千│擅自將別名「秋子」之│
│    │        │    │元  │陳翠霞填入本次會員會│
│    │        │    │    │單，而參加互助會。  │
├──┼────┼──┼──┼──────────┤
│十二│11.  │  │二萬│                    │
│    │～10.│    │元  │                    │
├──┼────┼──┼──┼──────────┤
│十三│9.  │  │一萬│                    │
│    │～8.│    │二千│                    │
│    │        │    │元  │                    │
├──┼────┼──┼──┼──────────┤
│十四│11.５  │  │一萬│                    │
│    │～10.５│    │五千│                    │
│    │        │    │元  │                    │
└──┴────┴──┴──┴──────────┘


司法院資訊處製作；財團法人民間司法改革基金會備份。
